---
title: "Transport v in iz Slovenije"
author: "Lara Vidmar"
output:
  html_document: default
  pdf_document:
    includes:
      in_header: lib/styles.sty
    latex_engine: xelatex
runtime: shiny
---

```{r setup, echo=FALSE, results='hide', message=FALSE, warning=FALSE}
# Če želimo nastaviti pisave v PDF-ju, odkomentiramo
# in sledimo navodilom v programu.
#source("fontconfig.r", encoding="UTF-8")

# Uvoz vseh potrebnih knjižnic
source("lib/libraries.r", encoding="UTF-8")
```

```{r rstudio, echo=FALSE, results='asis'}
# Izris povezave do RStudia na Binderju
source("lib/rstudio.r", encoding="UTF-8")
```

# Izbira teme

Izbrala sem si temo o transportu. Pri tem bom primerjala transport dobrin in ljudi v železniškem, pristaniški in letalski promet, pri transportu dobrin pa tudi cestni promet. Kot prvo se bom osredotočila na uvoz. Želim ugotoviti s katerim prometom pridobimo največ dobrin oziroma kako ljudje najpogosteje prihajajo v našo državo. Potem bom analizirala izvoz dobrin in ljudi, enako kot prej po panogah. Zanimalo me bo spreminjanje transporta glede na časovno obdobje med 2010 in 2018 in s tem tudi kateri transport se je z leti okrepčal. Za konec bom primerjala uvoz in izvoz, želim ugotoviti koliko je Slovenija skozi leta postala samooskrbna država. Transport z vlakom bom primerjala še z drugimi evropskimi državami od leta 2010 do 2018 in podatke prikazala z grafom. 




***

# Obdelava, uvoz in čiščenje podatkov

```{r uvoz, echo=FALSE, message=FALSE}
source("uvoz/uvoz.r", encoding="UTF-8")
```

Uvozili smo podatke o transportu v obliki CSV s statističnega urada. Podatke imamo v 
5 razpredelnicah v obliki *tidy data*.
  
Tabela 1: Letalski potniški in blagovni promet

  - `leto` - spremenljivka: leto (število),
  - `mesec` - spremenljivka: mesec (število),
  - `prihod/odhod letal` - spremenljivka: prihod letal in odhod letal iz Slovenije (neurejen faktor),
  - `potniki` - meritev: stevilo potnikov v 1000 (stevilo),
  - `tone` - meritev: količina blaga, ki je prišlo v oz. iz Sloveinije v tonah (število).
  
Tabela 2: Zeležniški potniški in blagovni promet

  - `leto` - spremenljivka: leto (število),
  - `transport ` - spremenljivka: uvoz in izvoz blaga in ljudi (neurejen faktor),
  - `tone` - meritev: količina blaga v tonah (število),
  - `potniki` - meritev: stevilo potnikov v 1000 (stevilo).
  
Tabela 3: Cestni blagovni promet

  - `leto` - spremenljivka: leto (število),
  - `transport` - spremenljivka: uvoz izvoz blaga in ljudi (neurejen faktor),
  - `tone` - meritev: količina blaga v tonah (število).
  
Tabela 4: Pristaniški potniški in blagovni promet

  - `leto` - spremenljivka: leto (število),
  - `transport` - spremenljivka: uvoz in izvoz blaga in ljudi (neurejen faktor),
  - `potniki` - meritev: stevilo potnikov v 1000 (stevilo),
  - `tone` - meritev: količina blaga v tonah (število).

Tabela 5: Železniški potniški in blagovni promet v primerjavi z drugimi evropskimi državami 

  - `leto` - spremenljivka: leto (število),
  - `države` - spremenljivka: evropske države (besedilo).
  - `blago` - meritev: količina blaga v tona (stevilo),
  - `potniki` - meritev: število potnikov v 1000 (število),
  
  

**Opomba**: da bi razpredelnica `obcine` res bila v obliki *tidy data*, bi morali odstraniti stolpec `gostota` (saj je izpeljan iz stolpcev `povrsina` in `prebivalci`), podatke o pokrajinah pa bi morali premakniti v drugo razpredelnico, saj nekatere občine pripadajo dvema pokrajinama. Podobno bi morali narediti tudi s stolpcem `odcepitev`.

Spodnji graf prikazuje porazdelitev števila naselij v občinah.

```{r histogram, echo=FALSE, message=FALSE, fig.align='center', fig.cap='Histogram števila naselij v občinah'}
ggplot(obcine, aes(x=naselja)) + geom_histogram() +
  ggtitle("Pogostost števila naselij") + xlab("Število naselij") + ylab("Število občin")
```

***

# Analiza in vizualizacija podatkov

```{r vizualizacija, echo=FALSE, message=FALSE, warning=FALSE, results='hide'}
source("vizualizacija/vizualizacija.r", encoding="UTF-8")
```

Spodnji zemljevid prikazuje povprečno velikost družine za vsako občino.

```{r zemljevid, echo=FALSE, fig.align='center', fig.cap='Zemljevid povprečnega števila otrok v družini'}
ggplot() + geom_polygon(data=left_join(zemljevid, povprecja, by=c("OB_UIME"="obcina")),
                        aes(x=long, y=lat, group=group, fill=povprecje)) +
  ggtitle("Povprečno število otrok v družini") + xlab("") + ylab("") +
  guides(fill=guide_colorbar(title="Povprečje"))
```

***

# Napredna analiza podatkov

```{r analiza, echo=FALSE, message=FALSE}
source("analiza/analiza.r", encoding="UTF-8")
```

Spodnji graf prikazuje povezavo med številom naselij in površino občine.

```{r graf, echo=FALSE, fig.align='center', fig.cap='Povezava med številom naselij in površino občine'}
ggplot(inner_join(obcine, data.frame(obcina=names(skupine),
                                     skupina=factor(skupine)), by="obcina")
, aes(x=povrsina, y=naselja, color=skupina, size=prebivalci/1000)) + geom_point() +
  ggtitle("Število naselij glede na površino občine") +
  xlab(expression("Površina (km"^2 * ")")) + ylab("Št. naselij") +
  guides(color=guide_legend(title="Skupina"),
         size=guide_legend(title="Prebivalci (* 1000)"))
```

***

```{r shiny, echo=FALSE}
shinyAppDir("shiny", options=list(width="100%", height=600))
```
