---
title: "Transport v in iz Slovenije"
author: "Lara Vidmar"
output:
  html_document: default
  pdf_document:
    includes:
      in_header: lib/styles.sty
    latex_engine: xelatex
---

```{r setup, echo=FALSE, results='hide', message=FALSE, warning=FALSE}
# Če želimo nastaviti pisave v PDF-ju, odkomentiramo
# in sledimo navodilom v programu.
#source("fontconfig.r", encoding="UTF-8")

# Uvoz vseh potrebnih knjižnic
source("lib/libraries.r", encoding="UTF-8")
```

```{r rstudio, echo=FALSE, results='asis'}
# Izris povezave do RStudia na Binderju
source("lib/rstudio.r", encoding="UTF-8")
```

# Tema 

Izbrala sem si temo o transportu. Pri tem bom primerjala transport dobrin in ljudi v železniškem, pristaniški in letalski promet, pri transportu dobrin pa tudi cestni promet. Kot prvo se bom osredotočila na uvoz. Želim ugotoviti s katerim prometom pridobimo največ dobrin oziroma kako ljudje najpogosteje prihajajo v našo državo. Potem bom analizirala izvoz dobrin in ljudi, enako kot prej po panogah. Za konec bom primerjala uvoz in izvoz, želim ugotoviti koliko je Slovenija skozi leta postala samooskrbna država. Transport z vlakom bom primerjala še z drugimi evropskimi državami od leta 2010 do 2018 in podatke prikazala z grafom. 




***

# Obdelava, uvoz in čiščenje podatkov

```{r uvoz, echo=FALSE, message=FALSE}
source("uvoz/uvoz.r", encoding="UTF-8")
```

Uvozili smo podatke o transportu v obliki CSV s statističnega urada. Podatke imamo v 
5 razpredelnicah v obliki *tidy data*.
  
Tabela 1: Letalski potniški in blagovni promet

  - `leto` - spremenljivka: leto (število),
  - `mesec` - spremenljivka: mesec (število),
  - `prihod/odhod letal` - spremenljivka: prihod letal in odhod letal iz Slovenije (neurejen faktor),
  - `potniki` - meritev: stevilo potnikov v 1000 (stevilo),
  - `tone` - meritev: količina blaga, ki je prišlo v oz. iz Sloveinije v tonah (število).
  
Tabela 2: Zeležniški potniški in blagovni promet

  - `leto` - spremenljivka: leto (število),
  - `transport ` - spremenljivka: uvoz in izvoz blaga in ljudi (neurejen faktor),
  - `tone` - meritev: količina blaga v tonah (število),
  - `potniki` - meritev: stevilo potnikov v 1000 (stevilo).
  
Tabela 3: Cestni blagovni promet

  - `leto` - spremenljivka: leto (število),
  - `transport` - spremenljivka: uvoz izvoz blaga in ljudi (neurejen faktor),
  - `tone` - meritev: količina blaga v tonah (število).
  
Tabela 4: Pristaniški potniški in blagovni promet

  - `leto` - spremenljivka: leto (število),
  - `transport` - spremenljivka: uvoz in izvoz blaga in ljudi (neurejen faktor),
  - `potniki` - meritev: stevilo potnikov v 1000 (stevilo),
  - `tone` - meritev: količina blaga v tonah (število).

Tabela 5: Železniški potniški in blagovni promet v primerjavi z drugimi evropskimi državami 

  - `leto` - spremenljivka: leto (število),
  - `države` - spremenljivka: evropske države (besedilo).
  - `blago` - meritev: količina blaga v tona (stevilo),
  - `potniki` - meritev: število potnikov v 1000 (število),
  
  

**Opomba**: da bi razpredelnica `obcine` res bila v obliki *tidy data*, bi morali odstraniti stolpec `gostota` (saj je izpeljan iz stolpcev `povrsina` in `prebivalci`), podatke o pokrajinah pa bi morali premakniti v drugo razpredelnico, saj nekatere občine pripadajo dvema pokrajinama. Podobno bi morali narediti tudi s stolpcem `odcepitev`.


**Cilj**: Želim ugotoviti kako se je spreminjal transport glede na časovno obdobje med 2010 in 2018 in s tem tudi kateri transport se je z leti okrepčal.Predvidevam, da bo največ uvoženega blaga prišlo s cestnim transportom, medtem ko ljudi z letalskim. Pri izvozu pa pričakujem podobno sliko. 



***

# Analiza in vizualizacija podatkov

```{r vizualizacija, echo=FALSE, message=FALSE, warning=FALSE, results='hide'}
source("vizualizacija/vizualizacija.r", encoding="UTF-8")
```

Spodni grafi prikazuje uvoz in izvoz blaga ter ljudi v 

```{r graf_uvoz_blago, echo=FALSE, message=FALSE, fig.align='center', warning = FALSE}
print(graf_uvoz_blago)
```


```{r graf_izvoz_blago, echo=FALSE, message=FALSE, fig.align='center', warning = FALSE}
print(graf_izvoz_blago)
```


```{r graf_uvoz_potnikov, echo=FALSE, message=FALSE, fig.align='center', warning = FALSE}
print(graf_uvoz_potnikov)
```


```{r graf_izvoz_potnikov, echo=FALSE, message=FALSE, fig.align='center', warning = FALSE}
print(graf_izvoz_potnikov)
```

Kot je očitno pri vseh grafih močno prevladuje letalski promet. Zanimivo je da že od leta 2010, se večinoma oskrbujemo z letalskim prometom čeprav takrat še letalstvo kot samo ni bilo tako razvito. Pri izvozu potnikov pa je še posebaj očitna rast skozi leta. Zaradi modernizacije, nižanja cen letalskih kart ter večje dostopnosti v sosednje države, je ta rast pričakovana.

Zaradi boljše preglednosti, sem v naslednjih grafih izuzela letalski promet. 




Kot drugo analizo pa gledam železniški transport v drugih evropskih mestih. 

Spodnja grafa predstavljata povprečen transport ljudi in blaga od leta 2010 do 2018. 

```{r graf_evropa, echo=FALSE, message=FALSE, fig.align='center', warning = FALSE}
print(graf_evropa)
```

Tako transport ljudi in blaga prevladuje Francija, ki ima daleč najvišjo povprečje. Ko pa pogledamo nižje po letvici se delajo razlike. Visok transport ljudi ima Velika Britanija in Finska, medtem ko ima transport blaga višji Norveška in Avstrija. Slovenija pri tem glede na svojo majhnost ima visoko povprečje pri transportu blaga. 


Na spodnjem zemljevidu imam prikazane transport v železniškem prometu glede na druge evropske države. 



```{r zemljevid, echo=FALSE, fig.align='center', fig.cap='Zemljevid povprečnega števila otrok v družini'}
print(zemljevid_blagovnega_prometa)
```

***

# Napredna analiza podatkov

```{r analiza, echo=FALSE, message=FALSE}
source("analiza/analiza.r", encoding="UTF-8")
```



***

```{r shiny, echo=FALSE}
#shinyAppDir("shiny", options=list(width="100%", height=600))
```

